最高法院民事判決　　　　　　　　　　　　　　　　　八十七年度台上字第六九號
　　上　訴　人　海軍總司令部
　　法定代理人　伍 世 文
　　被 上訴 人　潘林淑惠
　　　　　　　　潘 玉 武
右當事人間請求國家賠償事件，上訴人對於中華民國八十六年六月十日臺灣高等法院
第二審判決（八十五年度上國字第二三號），提起上訴，本院判決如左：
    主  文
原判決廢棄，發回臺灣高等法院。
    理  由
本件被上訴人主張：伊子潘謙仁原服役於陸軍獨立第八十六旅砲兵營第三連；民國八
十一年七月二十日，海軍陸戰隊第六十六師六五六團三二一營假陸軍彰化田中砲兵基
訓實施七五火砲原級校正射擊時，砲彈落於該營觀測所，誤擊在安全區內擔任連接組
（支援）任務負責測量統制點至觀測所間之距離及兩點之座標之潘謙仁，致潘謙仁氣
血胸併有胸腔開放性傷口大量出血死亡。伊向賠償義務機關即上訴人請求國家賠償，
竟遭拒絕，爰依國家賠償法第二條第二項前段之規定，求為命上訴人給付伊各新台幣
（以下同）一百八十萬元，及均自八十四年九月十六日起至清償日止按法定利率加計
遲延利息之判決（被上訴人另請求第一審共同被告陸軍總司令部部分，及對上訴人逾
上開範圍之請求，均受敗訴判決確定）。
上訴人則以：潘謙仁死亡案業經海軍陸戰隊六十六師軍事檢察官以因查無積極證據足
資認明刑事責任之歸屬，而於八十二年五月五日偵結在案，既無法認定公務員有故意
或過失之不法行為，自無國家賠償法第二條第二項之適用。且本件於八十一年七月廿
日案發當日，海軍陸戰隊第六十六師軍事檢察官前往相驗時，被上訴人在現場，應已
知有損害發生，並對於侵害其行為之情形一併知悉，竟遲至八十四年九月十四日始請
求國家賠償，請求權業已罹時效等語，資為抗辯。
原審維持第一審所為上訴人敗訴部分之判決，駁回其上訴，係以：被上訴人主張之上
開事實，業經原審調閱海軍陸戰隊第六十六師師部八十一年度勘字第六號勘驗卷屬實
，且為上訴人所不爭執，自堪信為真實。按公務員於執行職務行使公權力時，因故意
或過失不法侵害人民自由或權利者，國家應負損害賠償責任。國家賠償法第二條第二
項前段定有明文。按有服從特別權力關係之人，其本身亦屬人民，故於其執行公務時
，受其他執行公務、行使公權力之公務員故意或過失不法之侵害，自得依國家賠償法
之規定請求國家賠償。依上開勘驗卷所附陸軍砲訓中心射擊七五公厘榴砲黃燐彈近彈
案技術鑑定報告記載，海軍陸戰隊第六十六師向彈庫提領彈藥八三○顆，已射擊六○
一顆，剩餘彈藥經外觀檢查，底火、發射藥、引信等素質均良好，顯然發生近彈原因
為人為操作疏失。雖相關人員之刑責，經軍事檢察官以查無積極證據予以簽結，惟偵
查之目的在確定國家刑罰權是否存在，與民事訴訟之目的，在確定當事人間私法上權
利義務，互有不同，兩者之判斷，並非當然有相互拘束之效力，本件不受上開偵查結
果之拘束。則潘謙仁之死亡，乃上訴人所屬海軍陸戰隊第六十六師六五六團三二一營
實施火砲射擊官兵過失誤擊所致，堪以認定。又國家賠償請求權，自請求權人知有損
害時起，因二年間不行使而消滅，國家賠償法第八條第一項前段固有明文。惟國家損
害賠償請求權亦為侵權行為損害賠償請求權之一種，故所謂知有損害，非僅指單純知
有損害而言，其因而受損害之他人行為為侵權行為亦須一併知之，若僅知受損害及行
為人而不知其行為之為侵權行為，則無從本於侵權行為請求賠償，時效即無從進行，
最高法院四十六年台上字第三四號著有判例。被上訴人於八十一年七月二十日軍事檢
察官相驗時固有會同在場，而知受損害，然於軍事檢察官訊問時供稱：「我對死因無
異議，但對造成吾兒死亡究否有無人為疏失，仍有疑問」、「請查明中彈地點究係在
射程內或射程外及當時潘員及共同實施測量另有那些人及實施射擊之單位，請詳查本
案一切情狀，以昭公信」等語。嗣軍事檢察官調查結果，並未發現積極證據足資證明
何人有刑事責任，而於八十二年五月五日簽結，上訴人並未將偵查結果通知被上訴人
，為上訴人所不否認，足見被上訴人尚不知上訴人之行為係屬侵權行為，其請求權之
時效即無從進行，上訴人抗辯被上訴人之國家賠償請求權已罹於時效云云，不足採信
。被上訴人辛苦多年，始將其子潘謙仁扶養成年，詎於服役時遭此變故，精神打擊難
言可喻，其請求非財產上之損害賠償，洵屬有據，爰斟酌被上訴人潘玉武任職基隆關
稅局暖暖支局副支局長，月薪七萬餘元，被上訴人潘林淑惠為實踐家專畢業，在其父
公司工作，被上訴人二人育有三位兒子，除死者潘謙仁外，其餘二人目前仍就學中，
及上訴人對軍事訓練，有嚴格之紀律，軍事設施之維護，亦有特殊要求等一切情狀，
認被上訴人各請求一百八十萬元，尚屬允當，應予准許等詞，為其判斷之基礎。
查原審認定發生近彈原因為人為操作疏失，非彈藥素質不良，係以有陸軍砲訓中心射
擊七五公里榴砲黃燐彈近彈案技術鑑定報告可稽，為其論據。惟該報告第三項分析研
判中記載：「(二)、經初步綜合研判，本案以彈藥素質不良或人為疏失、誤裝藥包造成
近彈較為可能」等語，原審上開認定，顯與卷存證據資料不符。且原審並未說明究係
如何之人為操作疏失，亦未命被上訴人就上訴人所屬海軍陸戰隊第六十六師六五六團
三二一營實施火砲射擊官兵有何故意或過失舉證，僅以推測之詞，逕為不利上訴人之
認定，非無可議。次查原審未於理由項下記載被上訴人究於何時知系爭行為係侵權行
為，遽以被上訴人於檢察官調查時尚不知上訴人之行為屬侵權行為，亦不知偵查結果
，即認被上訴人之請求權未罹二年之時效期間，不無疏略。上訴論旨，指摘原判決不
當，求予廢棄，非無理由。
據上論結，本件上訴為有理由，依民事訴訟法第四百七十七條第一項、第四百七十八
條第一項，判決如主文。
中      華      民      國    八十七    年      一      月     十五     日
                              最高法院民事第四庭
                                  審判長法官  許  朝  雄
                                        法官  陳  國  禎
                                        法官  李  彥  文
                                        法官  陳  重  瑜
                                        法官  許  澍  林
      右正本證明與原本無異
                                              書  記  官
中      華      民      國    八十七    年      二      月      四      日
